【裁判字號】    94,訴,1078
【裁判日期】    950411
【裁判案由】    營利事業所得稅
【裁判全文】
高雄高等行政法院判決
                              九十四年度訴字第一０七八號
                        民國九.
原      告  大眾綜合證券股份有限公司
代  表  人  甲○○
訴訟代理人  蘇二郎  律師
被      告  財政部高雄市國稅局
代  表  人  邱政茂局長
訴訟代理人  乙○○
            丙○○
上列當事人間因營利事業所得稅事件，原告不服財政部中華民國
九十四年十月二十八日台財訴字第０九四００三六一一四０號訴
願決定，提起行政訴訟。本院判決如下：
    主  文
原告之訴駁回。
訴訟費用由原告負擔。
    事  實
甲、事實概要：
緣原告九十年度營利事業所得稅結算申報案，列報營業收入新台
幣（下同）一００、八０五、八０二、五六四元（復查決定書誤
植為一００、八０五、五六四元，營業收入中含會計師調增債券
交易利益四四、二八九、三六六元）及停徵之證券交易所得二七
一、一三七、三０一元，原經被告初查以原告之附買回債券，其
財務上應以「融資」方式處理，乃分別核定營業收入為一００、
九二四、四八四、二０四元及證券交易所得二二六、八四七、九
三五元。嗣被告以類此案件係採「買賣」方式處理，遂更正核定
營業收入為一００、八０五、八０二、五六四元，停徵之證券交
易所得為二六０、七五一、三八四元。原告不服，就營業收入及
停徵證券交易應分攤之營業費用部分，申經復查結果，獲准營業
收入追減七、七一四、七九一元，其餘復查駁回。原告仍有未服
，遂就停徵證券交易應分攤之營業費用部分，提起訴願，亦遭決
定駁回，遂提起本件行政訴訟。
乙、兩造之聲明:
一、原告聲明求為判決:
(一)訴願決定及原處分（含復查決定）關於出售有價證券應分攤
    之營業費用核定調整，致調減證券交易所得二、六七一、一
    二六元部分均撤銷。
(二)訴訟費用由被告負擔。
二、被告聲明求為判決:
(一)原告之訴駁回。
(二)訴訟費用由原告負擔。
丙、兩造主張之理由:
一、原告起訴意旨略謂：
(一)按司法院釋字第四二０號、第三八五號解釋謂：「涉及租稅
    事項之法律，其解釋應本於租稅法律主義之精神，依各該法
    律之立法目的，衡酌經濟上之意義及實質課稅之公平原則為
    之。」、「憲法第十九條規定人民有依法律納稅之義務，係
    指人民有依據法律所定之納稅主體、稅目、稅率、納稅方法
    及納稅期間等項而負納稅義務之意。」均明示租稅法律主義
    為租稅法規適用之基本原則，納稅義務人負納稅義務之納稅
    主體、稅目、稅率、納稅方法及納稅期間等項，均須依法律
    之規定為之，謹先陳明。
(二)次按財政部八十五年八月九日台財稅字第八五一九一四四０
    四號函釋謂：「二、‧‧‧以有價證券買賣為專業之營利事
    業，其屬兼含經營證券交易法第十五條規定三種證券業務之
    綜合證券商及依票券商管理辦法第七條所稱票券金融公司部
    份之分攤原則補充核釋如下：（一）綜合證券商：１．營業
    費用部分：其可明確歸屬者，得依個別歸屬認列；無法明確
    歸屬者，得依費用性質分別選擇依部門薪資、員工人數或辦
    公室使用面積等作為合理歸屬之分攤基礎，計算有價證券出
    售部分應分攤之費用，不得在課稅所得項下減除。惟其分攤
    方式經選定後，前後期應一致，不得變更。」云云，查原告
    為經營證券業務之綜合證券商，其出售有價證券之交易所得
    ，依所得稅法第四條之一規定，停止課徵所得稅。是其各年
    度之營業所得，可分為應稅所得與免稅所得兩部分，其中免
    稅所得額之計算，依收入成本費用配合原則，屬免稅業務之
    費用，應轉入證券交易收入項下減除。而本件之爭點即在於
    ：關於交際費用科目，應依何種計算方式，將其分攤至應稅
    項下與免稅項下（即證券交易收入項下）減除，方屬合理且
    於法有據。本件原告九十年度營利事業所得稅結算申報，關
    於交際費應認列多少金額於應稅費用項下及免稅費用項下，
    尚乏明確歸屬之依據，此點為兩造所不爭執。準此，原告乃
    依前揭財政部八十五年函釋之意旨，選擇依其員工人數為分
    攤基礎，計算出應分攤至免稅所得項下之交際費為二六九、
    八三六元。
(三)惟被告於核定原告九十年度營利事業所得稅，就其應分攤至
    免稅所得項下之交際費金額之計算，以所得稅法第三十七條
    及營利事業所得稅查核準則（下稱查核準則）第八十條規定
    為其依據，分別設算應稅及免稅所得之交際費限額，並將超
    過應稅所得可列支限額部分，移由免稅所得核認。然查，依
    所得稅法第三十七條及查核準則第八十條之文義，交際費「
    限額」應解為依交際費總金額計算而得之限額，並不包括按
    部門別或業務別計算限額之情形；又參諸所得稅相關法令，
    亦未見有交際費限額之計算得以應稅業務及免稅業務分別計
    算之明文。是被告以法律未明文規定之限額計算方式，逕行
    按應稅免稅所得核定交際費之限額，並將超過應稅所得可列
    支限額部分，始移由免稅所得核認，形同以應稅之交際費限
    額作為分攤免稅所得項下交際費基礎，與所得稅法第三十七
    條、查核準則第八十條規定及前揭財政部八十五年函釋所定
    之分攤方式不符，已違反法律保留原則。再者，稅捐稽徵機
    關在稽徵實務上，對所得稅法第三十七條第一項所謂交際費
    用之認定，係依該條項第一至四款分別計算各營利事業於各
    業務範圍內之最高限額，再將此四項最高限額之金額加總，
    以該總限額作為營利事業當年度交際費之最高限額，至營利
    事業實際申報之交際費，只要未超過總限額，則一律核實認
    列，不再區別所得稅法第三十七條第一項各款之限額。此一
    作業慣例不僅為稅務實務所普遍認知，亦表現在稅捐稽徵主
    管機關印製、供營利事業申報稅捐時所使用之「所得稅法規
    定有列支限額之項目標準計算表」空白表格上（見其「交際
    費（一）（二）」欄之「規定限額」小欄按所得稅法第三十
    七條第一項各款事由分別畫格供填載，但「帳列金額具有合
    法憑證者」小欄及「超過限額自動調減金額」小欄則是整欄
    供納稅義務人填載一筆金額，不再區分各款之金額）。換言
    之，稅捐稽徵機關向來之稽徵慣例，均將交際費最高限額視
    為一個營利事業之總限額，而不再區分每個業務範圍之交際
    費限額，亦即交際費只要符合支出要件且未超過總限額，一
    律予以承認。是故，營利事業有可能發生「因進貨而支出之
    交際費高於依所得稅法第三十七條第一項第一款計算之業務
    範圍最高限額，但因銷貨部分並無交際費之支出，故將所得
    稅法第三十七條第一項第一、二款之交際費加總計算後，原
    來之交際費仍在總限額額度內」之情形，此等情形，稅捐稽
    徵機關均允許納稅義務人全額列報。故被告區別業務範圍之
    不同（應稅及免稅業務）而分別計算上開費用之限額，實已
    違背行政自我拘束原則。
(四)又參台北高等行政法院八十九年度訴字第三二九七號判決關
    於稅捐稽徵機關依所得稅法第三十七條計算應稅部分交際費
    限額，超過該限額部分則為免稅所得應分攤之交際費，致調
    整減少列報之免稅所得部分之爭議，乃認原處分機關之核定
    「與以往對所得稅法第三十七條有關交際費最高限額之解釋
    意旨全然不符，難謂合法」而判命撤銷原處分在案。則本件
    爭點與該台北高等行政法院八十九年度訴字第三二九七號判
    決內容相同，基於相同事件應為相同處理之平等原則，亦應
    援引前揭財政部八十五年函釋撤銷原處分，俾保原告合法權
    益。綜上所述，請鈞院賜判如訴之聲明，誠感法德。
二、被告答辯意旨略謂：
(一)按「自中華民國七十九年一月一日起，證券交易所得停止課
    徵所得稅，證券交易損失亦不得自所得額中減除。」、「營
    利事業所得之計算，以其本年度收入總額減除各項成本費用
    、損失及稅捐後之純益額為所得額。」、「業務上直接支付
    之交際應酬費用，其經取得確實單據者，得分別依左列之限
    度，列為費用或損失：‧‧‧四、以供給勞務或信用為業者
    ，於成立交易時直接所支付之交際應酬費用：全年營業收益
    額在九百萬元以下者，以不超過全年營業收益額千分之十為
    限；經核准使用藍色申報書者，以不超過全年營業收益額千
    分之十二為限。全年營業收益額超過九百萬元至四千五百萬
    元者，超過部分所支付之交際應酬費用，以不超過千分之六
    為限；經核准使用藍色申請書者，以不超過千分之八為限。
    全年營業收益額超過四千五百萬元者，超過部分所支付之交
    際應酬費用，以不超過千分之四為限；經核准使用藍色申報
    書者，以不超過千分之六為限。」分別為所得稅法第四條之
    一、第二十四條第一項及第三十七條第一項第四款所明定。
    次按「以買賣有價證券為專業之營利事業，因業務需要支付
    之交際費，其全年支付總額，以不超過左列標準為限：（一
    ）買賣有價證券，依所得稅法第三十七條第一項第一款及第
    二款規定辦理。（二）因有價證券所取得之股息、紅利及利
    息（包括短期票券之利息收入）等投資收益，准併入營業收
    入總額，依所得稅法第三十七條第一項第四款規定辦理，但
    投資收益百分之八十免計入所得額部分，因實質免稅，則不
    應併計。」、「‧‧‧三、以有價證券買賣為專業之營利事
    業，其營業費用及借款利息，除可合理明確歸屬者得個別歸
    屬認列外，應按核定有價證券出售收入、投資收益、債券利
    息收入及其他營業收入比例，計算有價證券出售部分應分攤
    之費用及利息，自有價證券出售收入項下減除。」、「補充
    核釋『綜合證券商暨票券金融公司』於證券交易所得停止課
    徵所得稅期間從事有價證券買賣，其營業費用及利息支之分
    攤原則。說明：二、以有價證券買賣為專業之營利事業，其
    屬兼含經營證券交易法第十五條規定三種證券業務之綜合證
    券商及依票券商管理辦法第七條所稱票券金融公司部分之分
    攤原則補充核釋如下：（一）綜合證券商：一、營業費用部
    分：其可明確歸屬者，得依個別歸屬認列；無法明確歸屬者
    ，得依費用性質，分別選擇依部門薪資、員工人數或辦公室
    使用面積等作為合理歸屬之分攤基礎，計算有價證券出售部
    分應分攤之費用，不得在課稅所得項下減除。惟其分攤方式
    經選定後，前後期應一致，不得變更。‧‧‧」分別為財政
    部八十三年十一月二十三日台財稅第八三一六二０八九七號
    函、八十三年二月八日台財稅第八三一五八二四七二號函及
    八十五年八月九日台財稅第八五一九一四四０四號函所明釋
    。
(二)查原告九十年度申報營業收入一００、八０五、八０二、五
    六四元（其中含會計師調增債券交易利益四四、二八九、三
    六六元），營業成本為一００、一二七、一二六、四八一元
    ，被告原以原告之附買回債券，財務上應以「融資」方式處
    理，即營業收入加回附賣回債券（RS）利息收入一六二、九
    七一、００六元、減除債券交易利益四四、二八九、三六六
    元；另營業成本亦加回附買回債券（RP）之利息支出一一八
    、六八一、六四０元，分別核定營業收入為一００、九二四
    、四八四、二０四元及營業成本為一００、二四五、八０八
    、一二一元；嗣因被告類此案件採「買賣」方式處理，乃更
    正核定營業收入為一００、八０五、八０二、五六四元及營
    業成本為一００、一二七、一二六、四八一元，揆諸首揭規
    定，固無不合。原告不服，申經復查結果，復查決定以原告
    取得債券利息扣繳稅款部分，經徵納雙方同意否准扣抵七、
    七一四、七九一元，則債券之利息支出應核增七、七一四、
    七九一元，即債券交易利益應核減七、七一四、七九一元，
    因原告結算申報時債券交易係採「買賣」處理，將債券交易
    利益四四、二八九、三六六元列為營業收入申報，是營業收
    入應予追減七、七一四、七九一元。
(三)次查，原告本年度申報（一）出售股票收入一、一四二、七
    八一、七０五元，出售股票成本一、一六七、五二六、六一
    五元，出售股票損失二四、七四四、九一０元；（二）出售
    債券收入九九、二三三、二六七、六一０元，出售債券成本
    九八、九四一、二五七、九０一元，出售債券所得二九二、
    ００九、七０九元；（三）債券交易利益調增四四、二八九
    、三六六元，期貨契約利益八三七、二００元，短期投資損
    失一二、００一、三一八元及出售債券分攤營業費用二九、
    二五二、七四六元；（四）停徵之證券交易所得二七一、一
    三七、三０一元【出售股票損失（- 二四、七四四、九一０
    元）＋出售債券所得二九二、００九、七０九元＋債券交易
    利益四四、二八九、三六六元＋期貨契約利益八三七、二０
    ０元＋短期投資損失（- 一二、００一、三一八元）－債券
    分攤營業費用二九、二五二、七四六元 = 二七一、一三七
    、三０一元】；（五）上開免稅項目（出售股票收入一、一
    四二、七八一、七０五元＋出售債券收入九九、二三三、二
    六七、六一０元＋債券交易利益四四、二八九、三六六元＋
    期貨契約利益八三七、二００元－扣繳稅款未准扣抵金額七
    、七一四、七九一元 = 一００、四一三、四六一、０九０
    元）分攤營業費用之交際費，係按員工人數計算，申報核計
    分攤交際費二六九、八三六元。被告原查參據行政院八十四
    年十月五日台八四訴字第三四一七一號決定書意旨，屬免稅
    業務之交際費限額，依收入成本費用配合原則，應轉列證券
    交易收入項下減除，及首揭財政部八十五年台財稅字第八五
    一九一四四０四號函釋，即據以原告本年度應稅收入（手續
    費收入二七０、二二八、四八八元＋利息收入一一０、五九
    四、四五八元＋其他營業收入三、八０三、七三七元＋短期
    票券分離課稅利息收入二一、一八四、０八六元=四０五、
    八一０、七六九元）計算交際費之限額為二、三四九、七０
    ０元，與原告列報交際費五、二九０、六六二元之差額二、
    九四０、九六二元，應歸屬證券交易免稅所得分攤之交際費
    用，是除原告申報免稅所得分攤交際費二六九、八三六元外
    ，再調增證券交易免稅所得應分攤交際費二、六七一、一二
    六元，乃以原告申報停徵證券交易所得之出售股票損失二四
    、七四四、九一０元，加計出售債券淨額二九二、００九、
    七０九元（收入九九、二三三、二六七、六一０元－成本九
    八、九四一、二五七、九０一元）、債券交易利益調增四四
    、二八九、三六六元、期貨契約利益八三七、二００元及短
    期投資損失一二、００一、三一八元，並減除停徵之有價證
    券應分攤營業費用二九、二五二、七四六元、更正核增出售
    債券交易成本（扣繳稅款未准扣抵金額）七、七一四、七九
    一元及核增證券交易免稅所得應分攤交際費二、六七一、一
    二六元後，更正核定停徵證券交易所得二六０、七五一、三
    八四元，洵無不合。原告主張略以，本年度列報停徵之證券
    交易所得二七一、一三七、三０一元，其中應減除出售有價
    證券免稅所得應分攤之營業費用二九、二五二、七四六元項
    目，依員工人數為分攤基礎，所計算而得應分攤至出售有價
    證券免稅所得之交際費二六九、八三六元；惟被告改按先行
    計算應稅部門之交際費列支限額，並將超過應稅部門列支限
    額部分核認為免稅部門之交際費，致被告核定應稅部門之交
    際費轉列至免稅部門之交際費二、六七一、一二六元，是以
    調減證券交易所得二、六七一、一二六元，此種核定方式顯
    不合理。按財政部八十五年台財稅第八五一九一四四０四號
    函規定，選擇依員工人數作為合理歸屬之分攤基礎，以計算
    有價證券出售部分應分攤之費用，已符合前開函令之規定，
    被告以所得稅法第三十七條規定先行計算應稅部門之交際費
    限額，復以超出該限額部分轉列為免稅所得應分攤之費用，
    顯與上開函令之適用未合。另檢附台北高等行政法院八十九
    年度訴字第三二九七號判決供參，請予重新核定云云。惟參
    諸最高行政法院九十年度判字第一六０七號判決，原告係經
    營證券業務之綜合證券商，其出售有價證券之交易所得，依
    所得稅法第四條之一規定，停止課徵所得稅。是本年度之營
    業所得，可分為兩部分，一為應稅所得，一為免稅所得，而
    營利事業出售有價證券之交易所得納入免稅範圍，雖有其特
    殊意義，惟宜正確計算「免稅所得」之範圍，如免稅項目之
    相關成本費用歸由應稅項目吸收，營利事業將雙重獲益，不
    僅有失立法原意，並造成侵蝕稅源及課稅不公平之不合理現
    象。為正確計算之「免稅所得」，將本年度依員工人數分攤
    列報屬應稅之交際費，以與應稅業務可列支之最高限額互為
    比較，超出應稅收入可列支限額之部分，列認屬免稅業務可
    列支之金額，由有價證券出售收入項下負擔，以正確計算其
    「免稅所得」，準此，被告原查據以更正核定尚無違誤，故
    其主張，洵屬誤解，要無可採。
(四)復按涉及租稅事項之法律，其解釋應本於租稅法律主義之精
    神，依各該法律之立法目的，衡酌經濟上之意義及實質課稅
    之公平原則為之，業經司法院釋字第四二０號解釋闡示明確
    。又司法院釋字第四九三號解釋，一方面闡示營利事業應稅
    收入及免稅收入應分攤之相關成本費用，除可直接合理明確
    歸屬者得各別歸屬，應自有價證券出售收入項下減除外，因
    投資收益及證券交易收入源自同一投入成本，難以投入成本
    比例作為分攤基準，故採以收入比例作為分攤基準之計算方
    式，符合所得稅法規定意旨，與憲法尚無牴觸。另一方面就
    營利事業成本費用及損失之計算涉及人民之租稅負擔，仍應
    由法律明確授權主管機關訂立為宜，提出將來立法之指針，
    並未否定前開分攤基準。且所得稅法第三十七條規定，係以
    營利事業所經營之目的為計算基礎，該條各款定有明文。則
    同一營利事業如經營兩項以上之業務時，各該部門因經營部
    門業務所發生之相關費用，自應個別歸屬於各該部門收支損
    益項下之營業費用認列。本件原告為綜合證券商，其經紀、
    承銷、自營等各部門經營業務所支付之營業費用，自應歸屬
    於各該業務部門項下之營業費用（屬可明確歸屬之費用，應
    個別歸屬認列），並依所得稅法第三十七條規定限額列報。
    是被告為正確計算，依所得稅法第三十七條、查核準則第八
    十一條及前揭財政部函釋意旨等規定，分別核算原告非屬免
    稅業務部分交際費可列支之限額及出售有價證券免稅業務部
    分交際費可列支之限額，即以應稅及免稅業務部門分別核算
    交際費限額後，再將超過應稅業務部門可列支之交際費限額
    部分，移由免稅部門核認。此係採對業者最有利之計算方式
    ，即將非屬出售有價證券應稅業務部分，讓業者享受全部之
    交際費限額，再將超過應稅業務可列支之交際費限額部分歸
    屬為出售有價證券免稅業務部分之費用，轉自有價證券出售
    收入項下認列，於法並無不合，要無增加法律所無之限制，
    核與租稅法律主義、司法院釋字第四二０號解釋、所得稅法
    第三十七條、上開財政部函釋及查核準則第八十條、第八十
    一條，均無違悖。原告主張被告逕行按應稅免稅所得核定交
    際費之限額，並將超過應稅所得可列支限額部分，始移由免
    稅所得核認，形同以應稅之交際費金限額作為分攤免稅所得
    項下交際費之基礎，與上開法令規定不符，已違反法律保留
    原則云云，自不足採。另原告所舉台北高等行政法院八十九
    年度訴字第三二九七號判決，乃屬個案之法律見解，並無拘
    束本案效力，參據台北高等行政法院九十一年度訴字第二三
    五五號判決書理由摘略：「‧‧‧本院已往曾認為，當以現
    行作業慣例為合法（本院八十九年度訴字第三二九七號判決
    參照）然而最高行政法院已於九十二年三月十三日另作成九
    十二年判字第二六六號判決，認為應嚴格遵守法律條文之客
    觀文義，採取『業務別』分別認列每一項下之最高交際費限
    額，不得相互填補。則在最高行政法院已表明其法律意見時
    ，本院自當遵守上級審之法律意見，以『業務別』為準。‧
    ‧‧」、「最高行政法院之法律意見認為『來自營業收入之
    職工福利』，有類似交際費之『限額』法規範之適用（上開
    最高行政法院八十九年度判字第二０六九號、九十一年度判
    字第五二七號判決意旨），故應認被告機關之作業方式為合
    法。」準此，被告核定洵無不合，請予維持。且原告相同案
    情八十八年度營利事業所得稅案，業經鈞院九十三年度訴字
    第００九四九號判決駁回在案，併此敘明。
(五)綜上所述，被告以應稅及免稅業務部門分別核算交際費限額
    後，再將超過應稅業務部門可列支之交際費限額部分，移由
    免稅部門核認，乃核增原告本年度證券交易免稅所得應分攤
    交際費二、六七一、一二六元，依法並無不合，是其復執前
    詞爭訟，並無理由，謹請判決如答辯聲明。
    理  由
一、按「自中華民國七十九年一月一日起，證券交易所得停止課
    徵所得稅，證券交易損失亦不得自所得額中減除。」、「營
    利事業所得之計算，以其本年度收入總額減除各項成本費用
    、損失及稅捐後之純益額為所得額。」、「業務上直接支付
    之交際應酬費用，其經取得確實單據者，得分別依左列之限
    度，列為費用或損失：．．．四、以供給勞務或信用為業者
    ，以成立交易為目的，於成立交易時直接所支付之交際應酬
    費用：全年營業收益額在九百萬元以下者，以不超過全年營
    業收益額千分之十為限；經核准使用藍色申報書者，以不超
    過全年營業收益額千分之十二為限。全年營業收益額超過九
    百萬元至四千五百萬元者，超過部分所支付之交際應酬費用
    ，以不超過千分之六為限；經核准使用藍色申請書者，以不
    超過千分之八為限。全年營業收益額超過四千五百萬元者，
    超過部分所支付之交際應酬費用，以不超過千分之四為限；
    經核准使用藍色申報書者，以不超過千分之六為限。」分別
    為所得稅法第四條之一、第二十四條第一項及第三十七條第
    一項第四款所明定。次按「以買賣有價證券為專業之營利事
    業，因業務需要支付之交際費，其全年支付總額，以不超過
    左列標準為限：（一）買賣有價證券，依所得稅法第三十七
    條第一項第一款及第二款規定辦理。（二）因有價證券所取
    得之股息、紅利及利息（包括短期票券之利息收入）等投資
    收益，准併入營業收入總額，依所得稅法第三十七條第一項
    第四款規定辦理，但投資收益百分之八十免計入所得額部分
    ，因實質免稅，則不應併計。」、「‧‧‧三、以有價證券
    買賣為專業之營利事業，其營業費用及借款利息，除可合理
    明確歸屬者得個別歸屬認列外，應按核定有價證券出售收入
    、投資收益、債券利息收入及其他營業收入比例，計算有價
    證券出售部分應分攤之費用及利息，自有價證券出售收入項
    下減除。」、「補充核釋『綜合證券商暨票券金融公司』於
    證券交易所得停止課徵所得稅期間從事有價證券買賣，其營
    業費用及利息支之分攤原則。說明：二、以有價證券買賣為
    專業之營利事業，其屬兼含經營證券交易法第十五條規定三
    種證券業務之綜合證券商及依票券商管理辦法第七條所稱票
    券金融公司部分之分攤原則補充核釋如下：（一）綜合證券
    商：一、營業費用部分：其可明確歸屬者，得依個別歸屬認
    列；無法明確歸屬者，得依費用性質，分別選擇依部門薪資
    、員工人數或辦公室使用面積等作為合理歸屬之分攤基礎，
    計算有價證券出售部分應分攤之費用，不得在課稅所得項下
    減除。惟其分攤方式經選定後，前後期應一致，不得變更。
    ‧‧‧」分別為財政部八十三年十一月二十三日台財稅第八
    三一六二０八九七號函、八十三年二月八日台財稅第八三一
    五八二四七二號函及八十五年八月九日台財稅第八五一九一
    四四０四號函所明釋。又關於營利事業之費用及損失，既為
    應稅收入及免稅收入所共同發生，且營利事業出售證券之交
    易所得已納入免稅範圍，倘免稅項目之相關成本、費用歸由
    應稅項目吸收，營利事業將雙重獲益，不僅有失行為時所得
    稅法第四條之一及第二十四條之立法精神，亦不符收入與成
    本、費用之配合及課稅公平原則，惟免稅收入與應稅收入應
    如何正確分攤營業費用及非營業損失，俾符合收入與成本、
    費用配合原則，法律無從針對稽徵技術作詳細規定，上開財
    政部函釋有關免稅證券交易所得分攤營業費用之計算方式，
    係該部基於中央財稅主管機關之職權，本於所得稅法第四條
    之一證券交易所得免納所得稅之立法意旨及所得稅法第二十
    四條有關營利事業所得計算、所得稅法第三十七條有關交際
    費用計算之規定所作之解釋，並未於法律規定外，另行創設
    新的權利義務，本院自得加以適用。
二、經查，原告九十年度營利事業所得稅結算申報案，列報營業
    收入一００、八０五、八０二、五六四元（復查決定書誤植
    為一００、八０五、五六四元，營業收入中含會計師調增債
    券交易利益四四、二八九、三六六元）及停徵之證券交易所
    得二七一、一三七、三０一元，原經被告初查以原告之附買
    回債券，其財務上應以「融資」方式處理，乃分別核定營業
    收入為一００、九二四、四八四、二０四元及證券交易所得
    二二六、八四七、九三五元。嗣被告以類此案件係採「買賣
    」方式處理，遂更正核定營業收入為一００、八０五、八０
    二、五六四元，停徵之證券交易所得為二六０、七五一、三
    八四元。原告不服，就營業收入及停徵證券交易應分攤之營
    業費用部分，申經復查結果，獲准營業收入追減七、七一四
    、七九一元，其餘復查駁回等情，業據兩造分別陳明在卷，
    復有核定通知書及復查決定書等附卷可稽。而原告提起本件
    訴訟係以：所得稅法第三十七條及查核準則第八十條就交際
    費之限額規定所為之文義解釋，所謂「限額」係指依交際費
    之總金額計算而得之限額，並不包括按部門別或業務別計算
    限額之情形，且上開法令規定，亦未見有交際費限額之計算
    得以應稅業務及免稅業務分別計算之明文，被告以法律未明
    文規定之限額計算方式，逕行按應稅免稅所得核定交際費之
    限額，並將超過應稅所得可列支限額部分，始移由免稅所得
    核認，形同以應稅之交際費限額作為分攤免稅所得項下交際
    費之基礎，與所得稅法第三十七條、查核準則第八十條規定
    及前揭財政部函釋規範之分攤方式不符，已違反法律保留原
    則等語，資為論據。
三、惟查，原告九十年度申報免稅項目（出售股票收入一、一四
    二、七八一、七０五元＋出售債券收入九九、二三三、二六
    七、六一０元＋債券交易利益四四、二八九、三六六元＋期
    貨契約利益八三七、二００元－扣繳稅款未准扣抵金額七、
    七一四、七九一元＝一００、四一三、四六一、０九０元）
    分攤營業費用之交際費，係按員工人數計算，申報核計分攤
    交際費二六九、八三六元，經被告依據行政院八十四年十月
    五日台八四訴字第三四一七一號決定書意旨，屬免稅業務之
    交際費限額，依收入成本費用配合原則，應轉列證券交易收
    入項下減除，及前揭財政部八十五年台財稅字第八五一九一
    四四０四號函釋，即據以原告本年度應稅收入（手續費收入
    二七０、二二八、四八八元＋利息收入一一０、五九四、四
    五八元＋其他營業收入三、八０三、七三七元＋短期票券分
    離課稅利息收入二一、一八四、０八六元=四０五、八一０
    、七六九元）計算交際費之限額為二、三四九、七００元，
    與原告列報交際費五、二九０、六六二元之差額二、九四０
    、九六二元，應歸屬證券交易免稅所得分攤之交際費用，是
    除原告申報免稅所得分攤交際費二六九、八三六元外，再調
    增證券交易免稅所得應分攤交際費二、六七一、一二六元，
    乃以原告申報停徵證券交易所得之出售股票損失二四、七四
    四、九一０元，加計出售債券淨額二九二、００九、七０九
    元（收入九九、二三三、二六七、六一０元－成本九八、九
    四一、二五七、九０一元）、債券交易利益調增四四、二八
    九、三六六元、期貨契約利益八三七、二００元及短期投資
    損失一二、００一、三一八元，並減除停徵之有價證券應分
    攤營業費用二九、二五二、七四六元、更正核增出售債券交
    易成本（扣繳稅款未准扣抵金額）七、七一四、七九一元及
    核增證券交易免稅所得應分攤交際費二、六七一、一二六元
    後，更正核定停徵證券交易所得二六０、七五一、三八四元
    等情，為兩造所是認，復有審查報告及重核決定書等附卷足
    稽，堪予認定。而原告屬綜合證券商，係以買賣有價證券為
    專業，其出售有價證券之收入，被告依前揭財政部函釋規定
    計算其應分攤之營業費用，於法並無不合。次按，參諸最高
    行政法院九十年度判字第一六０七號判決意旨，原告係經營
    證券業務之綜合證券商，其出售有價證券之交易所得，依所
    得稅法第四條之一規定，停止課徵所得稅。是其九十年度之
    營業所得，可分為兩部分，一為應稅所得，一為免稅所得，
    而營利事業出售有價證券之交易所得納入免稅範圍，雖有其
    特殊意義，惟宜正確計算「免稅所得」之範圍，如免稅項目
    之相關成本費用歸由應稅項目吸收，營利事業將雙重獲益，
    不僅有失立法原意，並造成侵蝕稅源及課稅不公平之不合理
    現象。為正確計算原告九十年度之「免稅所得」，將其九十
    年度依員工人數分攤列報屬應稅之交際費，以與應稅業務可
    列支之最高限額互為比較，超出應稅收入可列支限額之部分
    ，列認屬免稅業務可列支之金額，由有價證券出售收入項下
    負擔，以正確計算其「免稅所得」，準此，被告依前開計算
    ，據以更正核定免稅所得分攤交際費為二九、二五二、七四
    六元，亦無違誤。故原告主張: 所得稅法第三十七條及查核
    準則第八十條就交際費之限額規定所為之文義解釋，所謂「
    限額」係指依交際費之總金額計算而得之限額，並不包括按
    部門別或業務別計算限額之情形，且上開法令規定，亦未見
    有交際費限額之計算得以應稅業務及免稅業務分別計算之明
    文云云，洵屬誤解，要無可採。
四、復按，涉及租稅事項之法律，其解釋應本於租稅法律主義之
    精神，依各該法律之立法目的，衡酌經濟上之意義及實質課
    稅之公平原則為之，業經司法院釋字第四二０號解釋闡示明
    確。又「營利事業所得之計算，係以其本年度收入總額減除
    各項成本費用、損失及稅捐後之純益額為所得額，為所得稅
    法第二十四條第一項所明定。依所得稅法第四條之一前段規
    定，自中華民國七十九年一月一日起，證券交易所得停止課
    徵所得稅；公司投資收益部分，依六十九年十二月三十日修
    正公布之所得稅法第四十二條，公司組織之營利事業，投資
    於國內其他非受免徵營利事業所得稅待遇之股份有限公司組
    織者，其中百分之八十免予計入所得額課稅；則其相關成本
    費用，按諸收入與成本費用配合之上揭法律規定意旨及公平
    原則，自亦不得歸由其他應稅之收入項下減除。」亦經司法
    院釋字第四九三號解釋在案。該號解釋一方面闡示營利事業
    應稅收入及免稅收入應分攤之相關成本費用，除可直接合理
    明確歸屬者得各別歸屬，應自有價證券出售收入項下減除外
    ，因投資收益及證券交易收入源自同一投入成本，難以投入
    成本比例作為分攤基準，故採以收入比例作為分攤基準之計
    算方式，符合所得稅法規定意旨，與憲法尚無牴觸。另一方
    面就營利事業成本費用及損失之計算涉及人民之租稅負擔，
    仍應由法律明確授權主管機關訂立為宜，提出將來立法之指
    針，並未否定前開分攤基準。且所得稅法第三十七條規定，
    係以營利事業所經營之目的為計算基礎，該條各款定有明文
    。則同一營利事業如經營兩項以上之業務時，各該部門因經
    營部門業務所發生之相關費用，自應個別歸屬於各該部門收
    支損益項下之營業費用認列。本件原告為綜合證券商，其經
    紀、承銷、自營等各部門經營業務所支付之營業費用，自應
    歸屬於各該業務部門項下之營業費用（屬可明確歸屬之費用
    ，應個別歸屬認列），並依所得稅法第三十七條規定限額列
    報。是被告為正確計算，依所得稅法第三十七條、查核準則
    第八十條及前揭財政部函釋意旨等規定，核算原告非屬免稅
    業務部分交際費可列支之限額及出售有價證券免稅業務部分
    交際費可列支之限額，即以應稅及免稅業務部門分別核算交
    際費後，再將超過應稅業務部門可列支之交際費限額部分，
    移由免稅部門核認。此係採對業者最有利之計算方式，即將
    非屬出售有價證券應稅業務部分，讓業者享受全部之交際費
    限額，再將超過應稅業務可列支之交際費限額部分歸屬為出
    售有價證券免稅業務部分之費用，轉自有價證券出售收入項
    下認列，於法並無不合，要無增加法律所無之限制，核與租
    稅法律主義、司法院釋字第四二０號解釋、所得稅法第三十
    七條、上開財政部函釋及查核準則第八十條，均無違悖。原
    告主張被告逕行按應稅免稅所得核定交際費之限額，並將超
    過應稅所得可列支限額部分，始移由免稅所得核認，形同以
    應稅之交際費限額作為分攤免稅所得項下交際費之基礎，與
    上開法令規定不符，已違反法律保留原則云云，自不足採。
    另原告所舉台北高等行政法院八十九年度訴字第三二九七號
    判決，乃屬個案之法律見解，並無拘束本院效力，況參據台
    北高等行政法院九十一年度訴字第二三五五號判決書理由載
    明：「‧‧‧本院已往曾認為，當以現行作業慣例為合法（
    本院八十九年度訴字第三二九七號判決參照）然而最高行政
    法院已於九十二年三月十三日另作成九十二年判字第二六六
    號判決，認為應嚴格遵守法律條文之客觀文義，採取『業務
    別』分別認列每一項下之最高交際費限額，不得相互填補。
    則在最高行政法院已表明其法律意見時，本院自當遵守上級
    審之法律意見，以『業務別』為準。‧‧‧」等語，是該院
    對此問題之法律見解，亦非一致，併此敘明。
五、綜上所述，被告以應稅及免稅業務部門分別核算交際費限額
    後，再將超過應稅業務部門可列支之交際費限額部分，移由
    免稅部門核認，乃核增原告九十年度證券交易免稅所得應分
    攤交際費二、六七一、一二六元，依法並無不合，訴願決定
    、復查決定遞予維持，亦無不合。原告起訴意旨求為將訴願
    決定及原處分（含復查決定）關於出售有價證券應分攤之營
    業費用核定調整，致調減證券交易所得二、六七一、一二六
    元部分均撤銷，為無理由，應予駁回。
六、據上論結，本件原告之訴為無理由，依行政訴訟法第一百九
    十五條第一項後段、第九十八條第三項前段，判決如主文。
中    華    民    國    九十五    年  四  月  十一    日
                  第一庭審判長法  官  呂佳徵
                              法  官  許麗華
                              法  官  林勇奮
以上正本係照原本作成。
如不服本判決，應於判決送達後二十日內向本院提出上訴書狀，
其未表明上訴理由者，應於提起上訴後二十日內向本院提出上訴
理由書（須按對造人數附繕本）；如於本判決宣示或公告後送達
前提起上訴者，應於判決送達後二十日內補提上訴理由書（須附
繕本）。未表明上訴理由者，逕以裁定駁回。
提起上訴應預繳送達用雙掛號郵票七份（每份三十四元）。
中    華    民    國    九十五    年  四  月  十一    日
                              書記官  黃玉幸


司法院資訊處製作；財團法人民間司法改革基金會備份。
